臺灣高等法院民事裁定
109年度家上更一字第17號
聲  請  人
即  上訴人  吳雪    
訴訟代理人  施嘉鎮律師
複  代理人  林佳臻律師
相  對  人  吳招松  
            吳月霞    住○○市○○區○○路0段000巷00號0                        樓
            林吳月敏
            吳月幸  
            歐淑霞  
            朱明霞  
上列聲請人與被上訴人吳文坪間請求返還不當得利暨遺產分割等
事件，聲請命相對人追加為原告，本院裁定如下：        
    主  文
相對人吳招松、吳月霞、林吳月敏、吳月幸、 歐淑霞、朱明霞
應於本裁定送達後7日內追加為原告，逾期未追加者，視為已一
同起訴。
    理  由
按訴訟標的對於數人必須合一確定而應共同起訴，如其中一人
  或數人拒絕同為原告而無正當理由者，法院得依原告聲請，以
  裁定命該未起訴之人於一定期間內追加為原告。逾期未追加者
  ，視為已一同起訴，民事訴訟法第56條之1第1項定有明文。此
  係因訴訟標的對於數人必須合一確定而應共同起訴者，該數人
  未共同起訴，其當事人適格即有欠缺，故其中一人或數人拒絕
  同為原告，將使其他人亦無法以訴訟伸張或防衛其權利，自有
  未宜。為解決固有必要共同訴訟當事人適格之問題，乃明文規
  定法院得依聲請裁定命無正當理由而拒絕共同起訴之人追加為
  原告或擬制其為原告；至於拒絕同為原告是否有正當理由，則
  應由法院斟酌原告起訴是否為伸張或防衛權利所必要等情形決
  定之（最高法院93年度台抗字第403號、106年度台抗字第1200
  號裁定意旨參照）。次按公同共有之債權人起訴請求債務人履
  行債務，係公同共有債權之權利行使，非屬回復公同共有債權
  之請求，尚無民法第821條規定之準用，而應依民法第831條準
  用第828條第3項規定，除法律另有規定外，須得其他公同共有
  人之同意，或由公同共有人全體為原告，其當事人之適格始無
  欠缺（最高法院109年度台上字第2073號判決發回意旨參照）
  。
經查：
  ㈠聲請人起訴主張兩造之被繼承人吳諒昌於民國94年7月25日死
    亡，遺有坐落新北市○○區○○段○○○段0000地號土地之上如原
    判決附表1所示之未辦保存登記鐵皮屋5間（下稱系爭鐵皮屋
    ），繼承人為其配偶吳陳𤆬、兩造、吳炳鈞、朱洺忠（下稱
    吳炳鈞等2人）及相對人吳月霞、林吳月敏、吳月幸（下稱
    吳月霞等3人）、歐淑霞、朱明霞（下稱歐淑霞等2人）、吳
    招松，嗣吳陳𤆬於102年4月17日死亡，兩造、吳炳鈞等2人
    、吳月霞等3人、歐淑霞等2人及吳招松均為其繼承人。系爭
    鐵皮屋為吳諒昌之遺產，業於103年12月間協議分割。被上
    訴人於95年1月至102年9月間管理系爭鐵皮屋，收取租金及
    廣告收入扣除支出所餘新臺幣（下同）560萬9,589元，為吳
    諒昌遺產之一部，屬吳諒昌之繼承人公同共有。被上訴人將
    之據為己有，致其餘繼承人受有損害。又吳諒昌之繼承人並
    無不分割約定，亦無不能分割情事，惟無法達成分割協議等
    情，爰依民法第179條、第1164條之規定，請求被上訴人給
    付560萬9,589元，及自104年10月8日起至清償日止按年息5%
    計算之利息予全體繼承人公同共有，並就前開560萬9,589元
    本息為裁判分割之判決。其依不當得利之法律關係請求被上
    訴人返還其所受之利益予全體公同共有部分，係本於公同共
    有債權人之地位行使，依上開說明，應由上訴人及其餘繼承
    人向被上訴人共同起訴，當事人之適格始無欠缺，自有追加
    其餘繼承人為共同原告，或經其餘繼承人同意之必要。
  ㈡次查，吳炳鈞等2人已同意為原告，有民事變更訴之聲明暨聲
    請追加原告狀所附卷可佐（見本院卷第85至91頁）。其餘繼
    承人，經本院於110年1月21日通知於文到7日內就聲請人所
    提前開訴訟是否同意追加為原告乙事表示意見（見本院卷第
    93頁），吳招松雖具狀陳稱：其與被上訴人為叔姪關係，不
    願意追究被上訴人責任，且曾答應被上訴人之母不會對被上
    訴人起訴為由，拒絕擔任原告（見本院卷第143頁）；吳月
    霞等3人則以：相信被上訴人並無不當得利，且上訴人從未
    爭執系爭鐵皮屋結餘款為由，拒絕擔任原告（見本院卷第14
    5頁），惟吳招松及吳月霞等3人並未表明追加結果與其等本
    身之法律上利害關係有何相衝突，使其等在私法上之地位，
    受不利益影響之情事，自難認其等拒絕同為原告係有正當理
    由。至歐淑霞等2人經本院通知後，並未表示意見。從而，
    上訴人聲請裁定追加吳招松、吳月霞等3人、歐淑霞等2人為
    原告，於法並無不合，應予准許。爰命吳招松、吳月霞等3
    人、歐淑霞等2人於7日內追加為原告，逾期未追加，即視為
    已一同起訴。
　㈢至吳月霞等3人另抗辯：追加其等為原告，影響其等審級利益
    云云（見本院卷第145頁）。惟按訴訟標的對於數人必須合
    一確定時，得任意追加其原非當事人之人為當事人，同法第
    255條第1項第5款復有明文。第二審中為訴之變更或追加，
    固需經他造之同意，但該訴訟標的對於數人必須合一確定時
    ，追加其原非當事人之人為當事人，除有害及被追加當事人
    之審級利益或攻擊防禦方法之提出者，否則即應准其為追加
    ，觀諸同法第446條第1項規定自明。查，上訴人與吳招松、
    吳月霞等3人、歐淑霞等2人就本件訴訟標的法律關係有合一
    確定必要，已如前述，第一審判決亦係命被上訴人應返還不
    當得利本息予全體繼承人共同共有，則追加吳月霞等3人為
    共同原告，即無害及吳月霞等3人審級利益可言。且上訴人
    於第一審程序中所為之有利於共同訴訟人之行為，依民事訴
    訟法第56條第1項第1款之規定，效力亦及全體，則吳月霞等
    3人縱未於第一審中參與訴訟之實施，亦不能認其等攻擊防
    禦方法提出有何未受保護情事，是吳月霞等3人前開抗辯，
    即非可採，附此敘明。
據上論結，本件聲請為有理由，爰裁定如主文。
中　　華　　民　　國　　110 　年　　3 　　月　　4   　日
                  家事法庭
                      審判長法  官  賴劍毅
                            法  官  洪純莉
                            法  官  陳君鳳
正本係照原本作成。
如不服本裁定，應於收受送達後10日內向本院提出抗告狀，並應
繳納抗告費新臺幣１千元。
中　　華　　民　　國　　110 　年　　3 　　月　　4 　　日

  　　　　　　　　　　　　　書記官  郭姝妤